臺北高等行政法院判決
　　　　　　　　　　　　　92年度訴字第04186號
　　　　　　　　　　　　　94.
原　　　告　家豐建設股份有限公司
代　表　人　甲○○
被　　　告　臺北市稅捐稽徵處
代　表　人　乙○○處長）住同.
訴訟代理人　丁○○
　　　　　　丙○○
上列當事人間因地價稅事件，原告不服臺北市政府中華民國92年
7月16日府訴字第09215918400號訴願決定，提起行政訴訟。本院
判決如下：
　　主  文
訴願決定及原處分均撤銷。
訴訟費用由被告負擔。
　　事  實
壹、事實概要：緣原告家豐建設股份有限公司所有臺北市○○區
    ○○段4小段879、880地號等2筆土地（下稱系爭土地），經
    被告臺北市稅捐稽徵處所屬士林分處以上開土地為都市計畫
    劃定之「第二種住宅區」，不合於第22條規定課徵田賦，應
    課徵地價稅，乃核定按一般用地稅率課徵民國（下同）90年
    期地價稅額計新臺幣（下同）273,864元。原告不服，申請
    復查，未獲變更，提起訴願，旋遭駁回，遂向本院提起行政
    訴訟。
貳、兩造聲明：
一、原告聲明求為判決：
(一)、訴願決定及原處分均撤銷。
(二)、訴訟費用由被告負擔。
二、被告聲明求為判決：
(一)、駁回原告之訴。
(二)、訴訟費用由原告負擔。
參、兩造之爭點：
一、原告主張之理由：
(一)、原告於75年間自士林地方法院拍得系爭土地，被告自始即課
    徵田賦，直至85年以臺北市政府都市發展局通報系爭土地地
    區已劃定為「公共設施完竣地區」為由改課地價稅，惟事後
    經該局來函更正為「公共設施尚未完竣地區」，然被告卻置
    之不理，且諸次訴訟皆未正面回應，被告應給予合理之說詞
    ，以昭信服。
(二)、自耕農身份之認定：原告於75年間取得系爭土地迄今，均無
    變更任何登記事項，自耕農之身份亦經當年地政機關審核合
    格後，始准予所有權之登記，否則當即駁回登記事宜，被告
    事後不得以任何理由推翻上開登記事項，且被告亦非自耕農
    身份之認定權責機關為法所明定。
(三)、自耕農地之認定：自耕農地認定之權責機關非被告，臺北市
    政府建設局係臺北市農業主管機關，該機關於現場勘察亦認
    定系爭土地供農使用，並建請被告依法改課田賦，被告仍一
    意孤行。
(四)、能否建築之認定：系爭土地迄今其道路、自來水、排水系統
    、電力等4項建設尚未完成，亦即屬「公共設施尚未完竣地
    區」，同時又位屬「山限區」，在都市細部計劃尚未公布，
    究能否建築之認定並非被告之權責，加諸該地區之都市計畫
    案圖說又載明應適用「臺北市住宅區山坡地開發要點」之規
    定辦理，原告已依上開要點向臺北市政府工務局建築管理處
    申請調處中，在未獲具體結論前理應暫緩課徵，以符公平正
    義原則。
(五)、綜上論結，系爭土地自始即經地政機關審查符合自耕農之身
    份、並准予辦理農地之移轉登記，臺北市農業主管機關臺北
    市政府建設局經現場勘查後亦建請被告依法課徵田賦有案。
    另，依臺北市政府都市發展局93年11月17日北市都規字第
    09334421300號函說明二認定系爭土地為「依法不能建築」
    土地。依被告所屬士林分處90年11月18日會勘紀錄表載：．
    ．．系爭地號土地種植木瓜、菜花等尚符農業使用。同時該
    地區目前屬「公共設施尚未完竣地區」，又位屬「山限區」
    究能否依法建築在建管機關未調處前理應暫緩課稅，以符公
    平正義之原則。又，原告認為從88年6月7日修正公告後系爭
    土地就適用不能建築之規定，系爭土地既然依法不能建築，
    本件被告不應課征原告地價稅。
二、被告主張之理由：
(一)、關於原告主張系爭土地迄目前止其道路、自來水、排水系統
    、電力等4項建設尚未完成，亦即屬「公共設施尚未完竣地
    區」，同時又位屬「山限區」，在都市細部計劃尚未公布，
    究能否建築之認定並非被告之權責乙節，按土地稅法第22條
    第1項第2款、第2項規定，都市土地公共設施尚未完竣前，
    仍作農業用地使用者，徵收田賦；且前揭農地以自耕農地及
    依耕地三七五減租條例出租之耕地為限。本案原告所有系爭
    土地，前經臺北市政府都市發展局86年1月9日北市都二字第
    8522437號函復原告之代表人甲○○略以：「．．．二、有
    關查詢臺北市○○區○○段4小段879、880地號等2筆土地是
    否可以開發建築使用乙節，經查前揭土地都市計畫係屬『第
    二種住宅區』，惟前開基地亦屬山坡地範圍並位於『山坡地
    開發建築要點』（臺北市山坡地開發建築要點）管制地區，
    應依該要點規定申請開發。．．．」又該局89年8月25日北
    市都五字第8921977500號函復答辯機關及原告之代表人甲○
    ○略以：「主旨：有關市民甲○○先生陳情本市○○區○○
    段4小段879等地號土地之公共設施情形，請查照。說明．．
    ．二、經查首揭地號土地位於『住二』山限區範圍內，迄今
    尚屬公共設施未完竣地區，有關建築事宜，應依『臺北市住
    宅區山坡地開發建築要點』（臺北市山坡地開發建築要點）
    辦理。」另依該局86年4月14日北市都二字第8620577900號
    函復被告所屬士林分處略以：「．．．說明．．．二、首揭
    土地（即系爭土地）都市計畫經查係屬『第二種住宅區』，
    依法屬於可建築用地，惟該等土地都市計畫案圖說內載明規
    定並繪示適用『臺北市住宅區山坡地開發建築要點』規定範
    圍內，故申請建築時仍須依該要點辦理。」是依上開函文內
    容觀之，系爭土地為都市計畫劃定之第二種住宅區，非屬「
    依法不能建築」之土地，洵堪認定。又依臺北市政府工務局
    建築管理處86年7月29日北市工建照字第866585900號書函復
    知原告略以：「．．．三、惟如申請基地所在之街廓面積未
    達2萬平方公尺，則可以該整個街廓．．．提出申請，．．
    ．承詢基地旁仍有未建築土地，故需依上述程序辦理，始得
    申請建築。」並未否定系爭土地係可建築使用之事實，且系
    爭基地旁仍有未建築土地，自可以該整個街廓提出申請，與
    前揭土地稅法第22條第1項第4款規定依法不能建築，仍作農
    業用地使用者，徵收田賦之要件顯不相符，原告所訴應不足
    採。
(二)、原告主張於75年間取得系爭土地迄今，均無變更任何之登記
    事項，且自耕農之身份亦經當年地政機關審核合格後，始准
    予所有權之登記，否則當即駁回登記事宜，被告事後不得以
    任何理由予以推翻上開登記事項，同時被告亦非自耕農身份
    之認定權責機關為法所明定乙節，查本案系爭土地雖經被告
    所屬士林分處派員於90年11月28日會同臺北市政府建設局、
    士林地政事務所人員，至現場會勘土地使用情形，雖符合農
    業使用，惟依財政部90年8月24日台財稅第0900455040號函
    釋規定，土地稅法第22條第2項所稱自耕農地之認定，應以
    土地所有權人為自然人，然本案原告並非自然人，此外，系
    爭土地亦非三七五減租條例出租之耕地，故無土地稅法第22
    條第1項第2款及第2項課徵田賦規定之適用。是本案系爭土
    地按一般用地稅率課徵90年地價稅，揆諸首揭法條及財政部
    函釋規定並無不合，臺北市政府訴願決定遞予維持亦無違誤
    ，應續予維持。綜上論結，本件被告有發函都市發展局詢問
    有關系爭土地不能建築之相關問題，而被告據回函（93年5
    月13日北市都規字第09331503000號）始認定依法不能建築
    係從93年10月4日起算，而本件是屬於90年之地價稅，所以
    系爭土地不能建築與本件課征地價稅無關，故本件被告仍維
    持課征地價稅之處分，原告之訴應認為無理由。
　　理  由
一、按土地稅法第3條第1項第1款規定：「地價稅或田賦之納稅
    義務人如左：一、土地所有權人。」第14條規定：「已規定
    地價之土地，除依第22條規定課徵田賦者外，應課徵地價稅
    。」第16條規定：「地價稅基本稅率為千分之十。．．．」
    第22條第1項第2款、第4款及第2項規定：「非都市土地依法
    編定之農業用地或未規定地價者，徵收田賦。但都市土地合
    於左列規定者亦同：．．．二、公共設施尚未完竣前，仍作
    農業用地使用者。．．．四、依法不能建築，仍作農業用地
    使用者。」「前項第2款及第3款，以自耕農地及依耕地375
    減租條例出租之耕地為限。」
二、經查，原告家豐建設股份有限公司所有臺北市○○區○○段
    4小段879、880地號等2筆系爭土地，經被告臺北市稅捐稽徵
    處所屬士林分處以上開土地為都市計畫劃定之「第二種住宅
    區」，不合於第22條規定課徵田賦，應課徵地價稅，乃核定
    按一般用地稅率課徵90年期地價稅額計273,864元。原告不
    服，申請復查，未獲變更等情，有被告90年地價稅繳款書及
    92年3月26日此市稽法甲字第9066676000號復查決定書等件
    為證，並為兩造所不爭之事實，堪認為實。
三、原告不服，循序提起本件行政訴訟，主張：系爭土地自始即
    經地政機關審查符合自耕農之身份、並准予辦理農地之移轉
    登記，臺北市農業主管機關臺北市政府建設局經現場勘查後
    亦建請被告依法課徵田賦有案，同時該地區目前屬「公共設
    施尚未完竣地區」，又位屬「山限區」為「依法不能建築」
    之土地，本件不應課地價稅云云。
四、本院判斷如下：玆依土地稅法第22條第1項第2款、第4款二
    部分述之：
(一)、是否合於土地稅法第22條第1項第2款：「公共設施尚未完竣
    前，仍作農業用地使用者」部分？
1、按都市土地公共設施尚未完竣前，仍作農業用地使用者，徵
   收田賦，固為土地稅法第二十二條第一項但書第二款所明定
   ，惟依同條第二項所定，其係以自耕農地及依耕地三七五減
   租條例出租之耕地為限，是以縱都市土地公共設施尚未完竣
   前，仍作農業用地使用，但若非自耕農地及依耕地三七五減
   租條例出租之耕地，仍與課徵田賦之要件不符合，而應課徵
   地價稅。而財政部90年8月24日台財稅字第0900455040號令：
   「土地稅法第22條（平均地權條例第22條）第2項所稱『自耕
   農地』之認定，應以土地所有權人為自然人，並由其切結自
   行耕作即可，不再以土地所有權人具備農民身分為要件。
   ．．．」經核與土地稅法規定並無牴觸，且經最高行政法院
   93年度判字第1001號判決予以肯認在案，本院自得予以援用
   。
2、經查：係爭二筆土地依都市計畫屬於第二種住宅區，為兩造
   所不爭執，並有臺北市政府都市發展局八十六年四月十四日
   北市都二字第八六二○五七七九○○號函復可稽，堪信為實
   。
3、原告雖主張於75年間取得系爭土地迄今，均無變更任何之登
   記事項，且自耕農之身份亦經當年地政機關審核合格後，始
   准予所有權之登記，否則當即駁回登記事宜，被告事後不得
   以任何理由予以推翻上開登記事項，同時被告亦非自耕農身
   份之認定權責機關為法所明定云云，經查，本案系爭土地雖
   經被告所屬士林分處派員於90年11月28日會同臺北市政府建
   設局、士林地政事務所人員，至現場會勘土地使用情形，雖
   符合農業使用，惟依上開財政部90年8月24日台財稅第
   0900455040號函釋規定，土地稅法第22條第2項所稱自耕農地
   之認定，應以土地所有權人為自然人，原告為土地之所有人
   ，且為股份有限公司之組織其營業主要為建設公司，自非土
   地法第二十二條第二項所指之自耕農所耕作之農地或依三七
   五減租條例所出租之耕地，系爭土地因土地稅法第22條第2項
   之除外規定，是尚無土地稅法第22條第1項第2款課徵田賦規
   定之適用。
(二)、是否合於土地稅法第22條第1項第4款規定：「依法不能建築
    ，仍作農業用地使用者」部分？
1、經查，本案系爭土地雖經被告所屬士林分處派員於90年11月2
   8日會同臺北市政府建設局、士林地政事務所人員，至現場會
   勘土地使用情形，符合農業使用，此為兩造所不爭之事實，
   並有會勘紀錄可稽，堪認為實，是本件所應審究者為系爭土
   地是否為「依法不能建築」？
2、玆經台北市政府都市發展局以93年11月17日北市都規字第
   09334421300號函明確認定系爭土地為「依法不得建築」之土
   地，嗣又以93年12月10日北市都規字第09334969600號函說明
   「依法不得建築」與「依法不能建築」同義。是以系爭土地
   顯係「依法不能建築」之土地無訛。
3、被告雖抗辯以：經台北市政府都市發展局回函（被告訴訟代
   理人於準備程序中誤稱93年5月13日北市都規字第
   09331503000號函，惟正確應為上開93年11月17日函）始認定
   系爭土地為「依法不能建築」，而本件是屬於90年之地價稅
   ，所以系爭土地不能建築與本件課征地價稅無關，故本件被
   告仍維持課征地價稅之處分云云。惟查系爭土地是否為「依
   法不能建築」之土地，而合於土地稅法第22條第1項第4款之
   構成要件，係被告行政機關認定事實，並予以涵攝法規之職
   權，縱「依法不能建築」之認定，應會同其他機關予以協力
   ，亦應於行政處分作成前審慎儘速為之，嗣後，行政處分所
   依憑之事實既經認定有錯誤，原告行政處分即屬違法，殊不
   得以係行政處分事後發生之事實，而認與原行政處分之違法
   無關，被告之抗辯，自屬無理。
4、況台北市政府都市發展局上開認定系爭土地為「依法不能建
   築」之函，係以內政部93年2月6日之會議紀錄為據，並由台
   北市政府都市發展局分別於83年3月22日及93年10月4日召開
   會議而得上開系爭土地為「依法不能建築」結論，此有台北
   市政府都市發展局94年1月3日北市都規字第09335334100號函
   可稽，再依內政部93年2月6日之會議紀錄之會商結論，亦載
   明：「‧‧‧一、（一）本案解釋非屬新訂法案或計畫，僅
   係補充法律解釋」等文字，足見縱依內政部93年2月6日之會
   議紀錄之認定標準認定系爭土地為「依法不能建築」，亦應
   回溯土地稅法第22條第1項第4款立法時而適用，而非從會議
   召開後往後生效適用。是系爭土地是否為「依法不能建築」
   之事實，應為被告作成原處分時應認定之事實，被告未及認
   定系爭土地為「依法不能建築」，自屬違法。
5、至於原告其他年度已確定之案件，係在台北市政府都市發展
   局以93年11月17日北市都規字第09334421300號函明確認定系
   爭土地為「依法不得建築」之土地之前所為，與本件事實不
   同，自不得援引，附此敘明。
五、綜上所述，本件系爭土地，應有土地稅法第22條第1項第4款
    之適用而課徵田賦，被告對系爭土地課徵地價稅，而核定按
    一般用地稅率課徵90年期地價稅額計273,864元之處分，自
    有未合，訴願決定未予糾正，亦嫌疏略。原告執以指摘，為
    有理由，原告聲明求為撤銷訴願決定及原處分，即無不合，
    應予准許，應由本院將訴願決定及原處分均予撤銷，另為適
    法之處分。
據上論結，原告之訴為有理由，爰依行政訴訟法第98條第3項前
段，判決如主文。
中　　華　　民　　國　　94　　年　 　3　　月　 25  　 日
                      第 五 庭 審 判 長 法  官 張瓊文
                                        法  官 帥嘉寶
                                        法  官 劉介中
上為正本係照原本作成。
如不服本判決，應於送達後20日內，向本院提出上訴狀並表明上
訴理由，如於本判決宣示後送達前提起上訴者，應於判決送達後
20日內補提上訴理由書（須按他造人數附繕本）。
中　　華　　民　　國　　94　　年　 　3　　月　 25  　 日
                                        書記官 黃明和
